【裁判字號】    98,消債抗,95
【裁判日期】    980511
【裁判案由】    更生事件
【裁判全文】
臺灣臺北地方法院民事裁定            98年度消債抗字第95號
抗  告  人  甲○○原名林宗翰.
代  理  人  許朝昇律師
上列抗告人因更生事件對於中華民國98年2 月12日本院97年度消
債更字第1137號裁定提起抗告，本院裁定如下：
    主  文
抗告駁回。
抗告程序費用新台幣壹仟元由抗告人負擔。
    理  由
一、本件抗告意旨略以：抗告人每月必要生活支出，雖得參考政
    府統計之最低生活費用為參考依據，惟須依抗告人家庭生活
    之實際狀況而調整審酌認定之，抗告人每月基本必要生活費
    用包括膳食、衣服、交通、居住等支出，乃據實呈報並附呈
    單據為憑，乃屬維持人性尊嚴最低生活所必須，或容較政府
    統計資料為高，惟原裁定逕以抗告人每月基本生活支出高於
    政府統計最低生活費用為由，逕認抗告人每月可清償餘額之
    認，容不符社會一般民眾之法感情，亦與法有所違背。又抗
    告人因這波金融海嘯經濟不景氣，亦遭所任職之鼎林製衣實
    業有限公司資遣，僅能工作至民國98年2月28日，其後即頓
    失固定收入來源，其實有不可歸於己之事實，致履行顯有重
    大困難。為此，原裁定之認定容有誤會，應予撤銷。爰依法
    提起本件抗告，請求廢棄原裁定等語。
二、按債務人對於金融機構因消費借貸、自用住宅借款、信用卡
    或現金卡契約而負債務，在聲請更生或清算前，應提出債權
    人清冊，以書面向最大債權金融機構請求協商債務清償方案
    並表明共同協商之意旨，消費者債務清理條例（下稱消債條
    例）第151 條第1 項定有明文。而消債條例所定之前置協商
    程序，其立法目的係因債務人對於金融機構因消費借貸、自
    用住宅借款、信用卡或現金卡契約而負債務，其法律關係較
    單純明確，金融機構並已訂有債務協商機制，使債務人與多
    數債權人間能利用法院程序外解決之協商機制而自主解決其
    債務，如能協商成立，債務人或不須依本條例聲請更生或清
    算，可疏減法院負擔，有效分配司法資源，遂採行協商前置
    主義。復依消債條例第3 條規定，債務人有不能清償債務或
    有不能清償之虞者，始得依消債條例所定更生或清算程序，
    清理其債務。又聲請更生或清算不合程式或不備其他要件者
    ，法院應以裁定駁回之，但其情形可以補正者，法院應定期
    間先命補正，復為同條例第8條所明定。
三、經查：
  (一)抗告人固主張其每月必要生活支出包括租金支出新臺幣（下
    同）7,500 元；伙食、醫療、交通、水費、電費、通信費支
    出12,000元；扶養費3,000 元，合計每月支出22,500元，已
    屬維持人性尊嚴最低生活所必須，原審裁定逕以抗告人每月
    基本生活支出高於政府統計最低生活費用為由，認定抗告人
    每月可清償餘額之認定，有所違誤云云。惟按消債條例更生
    、清算制度之立法目的，既係為使不幸陷入經濟困境之債務
    人得以清理債務、重建生活，並在清理過程中保有符合人性
    尊嚴之最低基本生活，但非維持債務人過去慣常生活，是於
    評估債務人是否有不能清償債務或有不能清償之虞時，應非
    由債務人任意主張其基本生活費用之數額，而是債務人應在
    維持基本生活之情況下，於能力範圍內盡力清償債務，否則
    將造成揮霍無度致難以履行者，反而更容易進入更生程序之
    不合理現象。是以，經細究聲請人每月支出明細，其中關於
    房租支出每月即高達7,500 元，但依抗告人於原審所稱，其
    係因工作地點向其姑姑承租房屋，並因抗告人之父母前積欠
    姑姑債務，遂於債務人每月給付之7,500 元房租兼抵充債務
    利息，且雙方因親友關係並無簽署租約等情（見原審卷第32
    頁）。然抗告人就此不僅未能提出租賃契約以為佐證，且抗
    告人就其所稱債務存在及給付租金之相關證明更付之闕如，
    則兩造間是否確有租賃關係存在、抗告人是否按月給付租金
    之事實，實已難令本院信為真實；遑論，抗告人自承其每月
    薪資約24,000元，而其每月租金支出竟佔其每月薪資收入逾
    30％以上，亦明顯已逾一般人之標準，實過於浪費，則抗告
    人所稱前揭租金之支出難認為適當、必要。再者，抗告人每
    月另支出伙食、醫療、交通、水費、電費、通信費之其他必
    要費用約為12,000元部分，因其未能檢附相關支出單據及繳
    費收據以供憑證，且依抗告人於原審所陳，其積欠之債務總
    金額高達1,195,486 元，本應較一般人更盡力節省支出，撙
    節開銷，以利還款，爰參酌行政院主計處公告之98年度最低
    生活費用（乃以每年家庭收支調查，計算出平均每人每月消
    費支出之60％作為最低生活費），臺北縣平均每人每月最低
    生活費為10,792元，且查前開平均每戶家庭消費支出之核算
    基準，包含食品、房地租、保健醫療、運輸交通、娛樂教育
    等細項，況上開最低生活費用業已包含房屋租金之支出。是
    本件抗告人每月必要生活支出，自應以該最低生活標準為抗
    告人必要生活費用之計算，始為合理。
  (二)又更生、清算之聲請，係責任財產制度下最後之手段，須以
    債務人實質上已不能清償者為限，此乃消費者債務清理條例
    第3條所明定。是抗告人既已自承其每月薪資約24,000 元，
    而依上所述，其每月必要支出為最低生活費用10,792元及扶
    養費3,000 元，經扣減後，仍有約餘10,208元之數額，可供
    與最大債權銀行大眾銀行為成立前置協商，而依大眾銀行所
    提出之還款方案為每月還款8,000 元，明顯尚在抗告人可得
    負擔之範圍。故抗告人並無不能清償債務情形或有不能清償
    之虞。
  (三)至於，抗告人於本院另陳稱其於98年2 月28日遭公司資遣，
    已頓失固定收入來源，致履行顯有重大困難等情，雖有其提
    出資遣公告附卷為參。惟更生之立法目的係為使有重建更生
    可能者，得透過此程序以清償債務，重建其經濟生活，若債
    務人雖有償債意願，但完全無償債能力，即無法提出更生之
    方案，應認更生之聲請無聲請更生之實益，屬不備其他要件
    且無從加以補正，應由法院逕以裁定駁回之。是縱認抗告人
    所稱屬實，其業遭資遣而無固定收入來源，則抗告人為支付
    其每月必要生活支出即有困難，抗告人何能具將來履行更生
    方案之可能，本件實無更生之實益，揆諸前揭說明，亦應駁
    回其更生之聲請。
四、綜上，抗告人之抗告理由，均非可採。原審法院認抗告人並
    無不能清償之情形，非無理由，其聲請更生自無依據。從而
    ，原審裁定駁回抗告人之聲請，並無違誤。抗告意旨指謫原
    裁定不當，求予廢棄，為無理由，應予駁回。
五、據上論結，本件抗告為無理由，依消費者債務清理條例第15
    條，民事訴訟法第495 條之1 第1 項、第449 條第1 項、第
    95條、第78條，裁定如主文。
中    華    民    國    98    年    5    月     11    日
                  民事第四庭審判長  法  官  周祖民
                                    法  官  余明賢
                                    法  官  趙子榮
以上正本證明與原本無異。
本裁定不得抗告
中    華    民    國    98    年    5    月     11    日
                                    書記官  謝榕芝


司法院資訊處製作；財團法人民間司法改革基金會備份。
